最　高　行　政　法　院　判　決
　　　　　　　　　　　　　　　　　　 96年度判字第00797號
上　訴　人　甲○○
訴訟代理人　廖美智　律師
被 上訴 人　財政部臺北市國稅局
代　表　人　乙○○
上列當事人間因綜合所得稅事件，上訴人對於中華民國94年11月
16日臺北高等行政法院93年度訴字第3133號判決，提起上訴。本
院判決如下：
　　主  文
原判決廢棄，發回臺北高等行政法院。
　　理  由
一、本件上訴人民國（下同）84、85年度綜合所得稅結算申報，
    經法務部調查局北部地區機動工作組（以下簡稱北機組）查
    獲其84年度有利息所得新台幣（下同）458萬1,940元、85年
    度有利息所得2,384萬1,530元，被上訴人初查乃併課核定上
    訴人84年度綜合所得總額為541萬3,949元、淨額為466萬8,2
    57元，應補稅額108萬7,311元，並就其短漏稅額105萬0,785
    元處以罰鍰52萬5,100元；85年度綜合所得總額為2,467萬0,
    149元、淨額為2,398萬6,143元，應補稅額880萬9,626元，
    並就其短漏稅額878萬3,926元處以罰鍰439萬1,600元。上訴
    人不服，申經復查結果，未獲准變更，提起訴願，經財政部
    於89年9月22日以台財訴第0000000000號訴願決定撤銷原處
    分，由原處分機關另為處分。經被上訴人重行復查結果，准
    予核減上訴人84年度利息所得28萬1,200元，變更核定綜合
    所得總額為513萬2,749元，淨額為438萬7,057元，並核減罰
    鍰5萬6,200元，變更罰鍰為46萬8,900元，其餘則維持原核
    定。上訴人猶不服，遂循序提起本件行政訴訟。
二、本件上訴人在原審起訴意旨略以：按綜合所得稅採收付實現
    制，與營利事業所得稅之帳載實現不同，個人所得之歸屬年
    度係以實際取得之日期為準，稽徵機關應從銀行體系詳查退
    票紀錄。然因被上訴人僅憑上訴人當初被臺灣台北地方法院
    檢察署（以下簡稱台北地檢署）查扣之記事本及陳永連之利
    息紀錄簿核定課稅所得，事實上部分支票遭退票，上訴人並
    未收取如被上訴人所核課之金額，是被上訴人未自銀行資料
    中查出退票紀錄，亦未實際核算上訴人之利息所得，參照行
    政程序法第37條、第43條等規定，於法不合。至罰鍰部分，
    因本稅不存在，自當然消滅。為此請判決將訴願決定、重核
    復查決定均撤銷等語。
三、被上訴人則以：本件係北機組查獲上訴人等4人涉嫌重利案
    件，通報被上訴人依法審理。又北機組所通報之概算利息金
    額係採單利計算，而被上訴人係依經上訴人開箱驗證為其本
    人所有之違章證物利息紀錄簿所載資料，逐一核算其84、85
    年間有貸放款收取重利之利息收入分別為430萬0,740元及2,
    384萬1,530元（重行核算應為2,462萬2,730元，基於行政救
    濟不利益變更禁止原則，維持原核定），是上訴人既已開箱
    驗證確認利息收入，其復主張退票未兌現償還等情，並不影
    響其已實現之利息所得。準此，被上訴人係依陳永連所提供
    之資料合計利息部分核算上訴人實現利息所得，退票部分並
    不完全為利息所得。雖上訴人稱有退票約2,000餘萬元一節
    ，惟查台北地檢署所查得之資料，其自85年4月份至8月21日
    之利息所得即已達4,000餘萬元，而被上訴人85年度所核定
    之利息所得亦僅2,000餘萬元，故縱上訴人主張不能僅憑陳
    永連之利息紀錄簿逕認定其收取系爭利息所得，然被上訴人
    以陳永連提供之利息紀錄簿核課利息所得之金額係較有利於
    上訴人，是上訴人所稱不足採據，重核復查決定應予維持。
    茲因上訴人所漏報之利息所得，其中84年度經重核變更金額
    為430萬0,740元，致漏稅額變更為93萬8,305元，即罰鍰變
    更為46萬8,900元與原罰鍰52萬5,100元之差額5萬6,200元，
    准予核減；至85年度之利息所得，基於行政救濟不利益變更
    禁止原則，仍維持原核定，則原處分罰鍰439萬1,600元，被
    上訴人仍予維持，亦無違誤。據上論述，本件重核復查決定
    並無違誤，應予維持等語，資為抗辯。
四、原審駁回上訴人之訴，略以：按「個人之綜合所得總額，以
    其全年左列各類所得合併計算之︰．．．第4類︰利息所得
    ︰凡公債、公司債、金融債券、各種短期票券、存款及其他
    貸出款項利息之所得：．．．」、「納稅義務人應於每年2
    月20日起至3月底止，填具結算申報書，向該管稽徵稽關，
    申報其上一年度內構成綜合所得總額或營利事業收入總額之
    項目及數額，以及有關減免、扣除之事實，並應依其全年應
    納稅額減除暫繳稅額、尚未抵繳之扣繳稅額，計算其應納之
    結算稅額，於申報前自行繳納。」，行為時所得稅法第14條
    第1項第4類及第71條第1項分別定有明文。又按「納稅義務
    人已依本法規定辦理結算申報，但對依本法規定應申報課稅
    之所得額有漏報或短報情事者，處以所漏稅額2倍以下之罰
    鍰。」，復為所得稅法第110條第1項所規定。本件上訴人84
    、85年度綜合所得稅結算申報，經被上訴人依北機組查得資
    料，以上訴人該等年度有取自陳永連之利息所得各計458萬1
    ,940元、2,384萬1,530元，除課徵其當年度綜合所得稅外，
    並按所漏稅額課處罰鍰，嗣經被上訴人重行復查決定核減上
    訴人84年度利息所得28萬1,200元，變更核定綜合所得總額
    為513萬2,749元，罰鍰則變更為46萬8,900元，其餘維持原
    核定等情，有上訴人84、85年度綜合所得稅結算申報書及核
    定通知書等影本附於原處分卷可稽。然查本件係經北機組查
    得陳永連及其擔任負責人之建築業等，自84年至85年間向上
    訴人等人借款，以月息18分至36分不等之利率計算利息，並
    藉由匯款及上訴人暨其母陳簡妹等人誠泰商業銀行松江分行
    等帳戶支付利息等情，業據訴外人陳永連於北機組調查時陳
    述綦詳，核與其所提供借款紀錄、簽發支票暨匯款等資料大
    致相符，並於臺灣台北地方法院90年度簡字第325號甲○○
    （即上訴人）常業重利案件90年10月4日審理時證述甚明，
    復經上訴人於該案審理時坦承確有收取利息無訛在卷，有調
    查筆錄、訊問筆錄及上開借款紀錄、利息紀錄簿及銀行帳戶
    資料暨支票、匯款紀錄等影本在卷為憑，被上訴人依陳永連
    利息紀錄簿登載借貸及支付利息簽發支票紀錄，與上訴人及
    其母陳簡妹等銀行帳戶轉帳託收紀錄資料逐筆查對結果，上
    訴人於84、85年間收取之利息收入各為430萬0,740元及2,38
    4萬1,530元（重行核算應為2,462萬2,730元，基於行政救濟
    不利益變更禁止原則，維持原核定），核與陳永連所言系爭
    借貸係月息18分至30分、36分計息大致相符，自堪認為實在
    。上訴人雖稱退票即約2,000餘萬元，惟於原審法院行準備
    程序時，被上訴人復行以台北地檢署查扣之上訴人記事簿（
    85年度1月份至8月份）、上訴人匯款予陳永連之匯款電匯單
    、陳簡妹誠泰商業銀行松江分行帳戶託收票據紀錄簿等證物
    暨陳永連所交付之支票不獲兌現資料等彙總表冊再次核算，
    發現上訴人自85年4月份至同年8月21日之利息所得即已達4,
    000餘萬元，而被上訴人所為85年度之核定，利息所得亦僅
    2,384萬1,530元，此尚不論及85年4月份以前及85年8月21日
    以後究有無其他借貸或收取利息，是被上訴人所為核定顯係
    較有利於上訴人，堪以確定，其數據自為可採。上訴人空言
    主張並未自陳永連處收取系爭利息，惟迄未就其母銀行帳戶
    內之資金往來及託收票據之來源暨匯款紀錄等項，作何說明
    及提出任何積極證據以供查核，徵之前開判例，自難謂其已
    盡舉證責任，所言殊難採信。故被上訴人以系爭銀行帳戶轉
    帳紀錄、託收票據明細及支票來往兌領資料暨利息紀錄簿為
    據，核算上訴人於84、85年間自陳永連處取得430萬0,740元
    及2,384萬1,530元之利息，所為核定即非無憑。至上訴人請
    求與證人陳永連對質一節，因陳永連已於91年9月16日死亡
    ，有法務部戶役政連結作業系統2份可資參照，故無從予以
    傳訊。從而本件被上訴人以上訴人於84、85年度有系爭利息
    所得，而予以併課綜合所得總額，核定綜合所得淨額及補徵
    稅額，暨按所漏稅額課處罰鍰，所為重核復查決定，揆諸首
    揭法條規定，並無違誤，訴願決定予以維持，亦無不合等由
    。資為其判決之論據。固非無見。
五、惟本院按：「個人所得之歸屬年度，依所得稅法第14條及第
    88條規定並參照第76條之1第1項之意旨，係以實際取得之日
    期為準，亦既年度綜合所得稅之課徵，僅以已實現之所得為
    限，而不問其所得原因是否發生於該年度。．．．」，為司
    法院釋字第377號解釋在案。次按「所得稅之徵收，以已實
    現之所得為限，不包括可能所得在內，尚未受償之利息，係
    屬債權之一部，不能認為所得稅法第8條第4款前段之來源所
    得，自不得課徵所得稅。．．．」，本院著有61年判字第33
    5號判例可循。故納稅義務人利息所得，應以已實現者為限
    ，如支付利息之支票退票，則該利息尚未實現，依上開法律
    說明，尚難課徵納稅義務人退票當年度之個人綜合所得稅。
    本件被上訴人依借款人陳永連利息紀錄簿登載借貸及支付利
    息簽發支票紀錄，與上訴人及其母陳簡妹等銀行帳戶轉帳託
    收紀錄資料逐筆查對結果，認定上訴人於84、85年間收取之
    利息收入各為430萬0,740元及2,384萬1,530元（重行核算應
    為2,462萬2,730元，基於行政救濟不利益變更禁止原則，維
    持原核定），原判決予以維持，固非全無所據。惟上開核算
    僅依據陳永連簽發支票紀錄，及上訴人及其母銀行帳戶轉帳
    託收紀錄查對之結果，關於系爭支票是否已兌現，則未據說
    明，尚難遽以上述查對資料所得之數額，作為上訴人實際取
    得以實現之利息收入。原判決以此據以認定上訴人已實際取
    得上述金額之利息，與上引司法院解釋及本院判例意旨不符
    ，自屬違背法令。故上訴人主張其自85年4月至同年8月21日
    固收受陳永連交付面額總計4,013萬8,186元之支票，然陳永
    連交付之支票大部分退票，實際給付上訴人者，僅有885萬0
    ,991元云云，並提出誠泰銀行存摺存款對帳單為証，足見其
    主張並非全無所據，依前開說明，如上訴人所收受之支票確
    有部分遭退票而實際未取得利息，則退票部分自難認上訴人
    已取得該部分利息而加以課徵個人綜合所得稅，從而上訴人
    所取得借款人陳永連交付之支票是否已兌現，將影響上訴人
    實際取得已實現之利息數額多寡，是以此項影響判決結果之
    爭點自有詳予查明之必要，而支票是否退票而未兌現，僅須
    向付款銀行查詢即可明瞭，並非無法調查，原判決就此項爭
    點未予調查，亦未說明不可採之理由，遽為不利上訴人之判
    斷，已嫌速斷而有判決理由不備之違背法令。另查原判決又
    以：被上訴人於原審審理時，復以台北地檢署查扣之上訴人
    記事簿（85年度1月份至8月份）、上訴人匯款予陳永連之匯
    款電匯單、陳簡妹誠泰商業銀行松江分行帳戶託收票據紀錄
    簿等證物暨陳永連所交付之支票不獲兌現資料等彙總表冊再
    次核算，發現上訴人自85年4月份至同年8月21日之利息所得
    即已達4,000餘萬元，而被上訴人所為85年度之核定，利息
    所得亦僅2,384萬1,530元，此尚不論及85年4月份以前及85
    年8月21日以後究有無其他借貸或收取利息，是被上訴人所
    為核定顯係較有利於上訴人，堪以確定等情，據以認定被上
    訴人核算之數據為可採。然查被上訴人對上訴人共取得多少
    張借款人簽發之支票，總計面額多少？有多少張支票退票，
    退票面額多少？以及已兌現之支票是否按陳永連利息紀錄簿
    所載分別計算本金及利息數額等內容，均未經詳予記載說明
    ，故被上訴人重行核算空泛而無具體內容，尚嫌無據，自無
    從採為證據。且關於84年部分，上訴人收取之系爭支票是否
    全部已兌現，或亦有部分支票未兌現，亦未見查明。原審對
    影響本案判決結果之系爭支票有無兌現之事實，未向付款銀
    行查明，遽為上訴人不利之判決，自亦有未盡職權調查能事
    之違法。綜上，原判決有前開違背法令情事，上訴意旨據以
    指摘，求為廢棄，為有理由，應將原判決廢棄，發回原法院
    依本判決意旨查明事實後，另為適法之判決。
六、據上論結，本件上訴為有理由，依行政訴訟法第256條第1項
    、第260條第1項，判決如主文。
中　　華　　民　　國　　96　　年　　5　　 月　　10　　日
                  第一庭審判長法  官　高　啟　燦
                              法  官  黃　璽　君
                              法  官　廖　宏　明
                              法  官　楊　惠　欽
                              法  官　林　樹　埔
以  上  正  本  證  明  與  原  本  無  異
中　　華　　民　　國　　96　　年　　5　　 月　　10　　日
　　　　　　　　　　　　　　　書記官　彭　秀　玲
